臺灣高等法院高雄分院刑事判決　　　　　　　　　　　九十年度上易字第四六九號
　　上　訴　人
　　即　被　告　蔡億爵
　　　　　（即乙○○○
　　　　　　　　丙○○
　　共同選任辯
　　護　　　人　洪文佐律師
右上訴人因詐欺案件，不服臺灣高雄地方法院八十八年度易字第二五八七號中華民國
九十年一月三十一日第一審判決（起訴案號：臺灣高雄地方法院檢察署八十九年度偵
字三七六二號，併案審理案號：八十八年度偵字第一０九三七號），提起上訴，並由
同署移送併案審理（九十年度偵字第一三三五一號），本院判決如左：
      主  文
原判決撤銷。
蔡億爵共同連續意圖為自己不法之所有，以詐術使人將本人之物交付，處有期徒刑壹
年陸月。
邱福瑩共同連續意圖為自己不法之所有，以詐術使人將本人之物交付，處有期徒刑壹
年肆月。緩刑肆年。
      事  實
一、邱福瑩與其前妻蔡億爵（即乙○○○），緣於民國八十五年間共同經營盟峰工程
    股份有限公司（下稱盟峰公司），以承包水電及空調工程為業，自八十五年八月
    底起，多次向蔡柳琴以標得工程欠缺材料款為由借款週轉，至八十七年二月二十
    六日結算（借借、還還），借款金額尚欠總計新台幣（下同）五百萬元（此部份
    尚不成立詐欺罪責，如後所述），並由蔡億爵於同日簽發五百萬元本票一紙交付
    蔡柳琴；詎邱福瑩、乙○○○為使蔡柳琴信任其等必將償還借款且願繼續借款，
    遂於八十七年二月二十六日，共同基於意圖為自己不法所有之概括犯意聯絡，由
    蔡億爵委請不知情之邱玉英代為書立切結書一紙予蔡柳琴收執，載明：「如五百
    萬元之借款無法如期清償，將以盟峰公司存於彰化銀行之履約保證金九百九十萬
    元清償」，致蔡柳琴陷於錯誤，自八十七年二月二十六日起，均由蔡億爵出面再
    向蔡柳琴多次詐取借款，共計日幣八百二十六萬元（折合約新台幣二百萬元，由
    蔡億爵嗣於八十七年十月八日簽發二百萬元本票交付蔡柳琴），另由蔡柳琴提供
    坐落在高雄市○○區○○段一小段五二七號土地及其上門牌號碼為高雄市○○○
    路八八巷三號九樓，向板信商業銀行股份有限公司抵押貸款六十萬元（設定最高
    限額七十二萬元）借予蔡億爵，及由臺灣日光燈股份有限公司設定五十萬元貨款
    之抵押權。邱福瑩、蔡億爵僅繳付部分借款利息至八十七年間，其餘本息則未支
    付，蔡柳琴屢向其蔡億爵催討均無結果，始知受騙。
二、案經蔡柳琴訴由臺灣高雄地方法院檢察署檢察官偵查起訴及移送併案審理。
      理  由
一、訊據上訴人即被告邱福瑩、蔡億爵均否認有何前揭詐欺取財犯行，邱福瑩辯稱：
    向蔡柳琴借款事宜伊未參與，係由其妻蔡億爵與蔡柳琴洽談處理云云；另被告蔡
    億爵辯稱：係蔡柳琴自願借款並收取高利，雙方間純屬民事借貸糾紛，並無詐欺
    取財犯意，其於出具前開切結書予蔡柳琴後，係因認履約保證金有九百萬元，足
    供清償蔡柳琴與黃森源之借款，才會又出具另一紙切結書予黃森源云云。惟查：
  (一)被告二人屢以標得工程欠缺材料款為由借款週轉，自八十五年八月底起陸續借款
    ，蔡億爵於八十七年二月二十六日結算（借借、還還），借款金額尚欠總計五百
    萬元，由邱玉英代為書立切結書，載明：「如五百萬元之借款無法如期清償，將
    以盟峰公司存於彰化銀行之履約保證金九百九十萬元清償」，且簽發面額為五百
    萬元之本票一紙予蔡柳琴收執，使蔡柳琴信任其等必將償還借款且願繼續借款，
    自八十七年二月二十六日起，均由蔡億爵出面再向蔡柳琴多次詐取借款，共計日
    幣八百二十六萬元（折合約新台幣二百萬元，由蔡億爵嗣於八十七年十月八日簽
    發二百萬元本票交付蔡柳琴），且由蔡柳琴提供坐落在高雄市○○區○○段一小
    段五二七號土地及其上門牌號碼為高雄市○○○路八八巷三號九樓，向板信商業
    銀行股份有限公司抵押貸款六十萬元（設定最高限額七十二萬元），及由臺灣日
    光燈股份有限公司設定五十萬元貨款之抵押權之事實，業據告訴人蔡柳琴於偵查
    、原審及本院調查中指訴綦詳，並有被告蔡億爵簽發面額五百萬元本票、二百萬
    元本票、切結書各一紙（見第三七六二號偵查卷第三、七、八頁）、告訴人護照
    影本及日本埼玉縣信用金庫貯蓄預金通帳（見原審卷第一二九、一三五頁）、上
    開土地及建物登記謄本各一份（見同上偵查卷第十頁）及告訴人入出境資料一份
    （見本院卷第九九至一０三頁）附卷可稽。至於被告辯護人於本院聲請傳訊證人
    陳仁吉，欲以證明告訴人係圖重利，始將前述房地辦理抵押借款予被告云云（見
    本院卷第四九頁），然告訴人本因持有被告蔡億爵出具之履約保證金九百萬元切
    結書，始一再放心出借款項，此與告訴人是否圖取重利而同意借款無關，告訴人
    係誤信前述切結書而借款予被告甚明，是此部份證人陳仁吉證言，本院認已無調
    查之必要，附此敘明。
  (二)被告蔡億爵亦坦承有以上開土地及建物貸款並設定最高限額抵押權，並於原審八
    十九年二月十日審理時供認「前述五百萬元借款與日幣借款，為二次不同之借款
    」等語（見原審卷一第一八六頁），又代寫前述切結書之證人邱玉英亦於原審證
    述「五百萬元是前後帳一起」等語（見原審二卷第八八頁），況二百萬元本票之
    發票日為八十七年十月八日，遠在五百萬元本票發票日即同年二月二十六日之後
    ，如被告二人並未於簽發五百萬元本票後再向告訴人蔡柳琴借款，何須再行簽發
    本票，是被告蔡億爵於原審所辯「日幣部分係在八十六年間所借，已包含在該五
    百萬元借款中，八十七年間並未再向告訴人蔡柳琴借款」云云，顯悖常情。
  (三)被告二人經營之盟峰公司確有承包中華電信股份有限公司臺灣南區電信分公司嘉
    義服務中心新建電器工程，且自八十六年一月三十日起至八十八年一月十八日止
    ，已分十二次陸續領取工程款項，金額達二千九百五十一萬六千七百零三元等節
    ，則有中華電信股份有限公司臺灣南區電信公司八十九年一月二十九日南建二字
    第八九Ｂ九０００一０四號函暨所附之資料一份附卷可稽（見原審卷第一七六至
    一七八頁），而被告蔡億爵於簽立上開切結書予告訴人後，復於八十七年六月十
    日就同一筆履約保證金簽立切結書予證人黃森源之事實，則為被告蔡億爵坦認在
    卷，復有此切結書一份在卷為證（見同上偵查卷第十三頁），是被告二人既已領
    取工程款項二千九百多萬元，應足清償對告訴人所積欠之借款債務，惟渠等竟僅
    償還部分利息，本金部分則全未償付，且於交付黃森源之切結書表明「願以履約
    保證金償還借款後，復於四個月內將該筆履約保證金提供他債權人黃森源擔保，
    提領時更須會同黃森源始得為之」等語，足認被告二人自八十七年二月二十六日
    起，再多次向告訴人借款時，主觀上顯有詐欺之不法所有意圖。
  (四)盟峰公司之負責人為被告邱福瑩一節，為被告邱福瑩所自承，且有高雄市政府營
    利事業登記證一紙附卷可稽，被告亦不諱言伊均在工地監管工程進行等語，足認
    被告邱福瑩有實際參與盟峰公司營運，則其對於營運資金來源豈有完全不知之理
    ，況前述八十七年六月十日切結書，係由被告邱福瑩所簽具而交付黃森源，益徵
    被告邱福瑩對於被告蔡億爵向告訴人以借款之名，卻行詐財之實，自難諉為不知
    ，堪認被告二人間顯有基於共同詐財之犯意聯絡。
  (五)被告二人於原審雖提出寶島商業銀行、彰化商業銀行、安泰商業銀行、世華聯合
    商業銀行支票存根聯數份證明其曾還款等情，又另舉證人蔡富子於原審證稱：「
    蔡億爵曾拿數紙洪醫師之支票予蔡柳琴」等語在卷（見原審卷一第五五頁背面、
    卷二第二五頁背面），惟經將之與各該銀行之交易明細核對結果，除部分支票有
    兌現外，部分支票或無提領紀錄，或因該帳戶所餘金額甚小根本無從支付支票存
    根聯所載金額，有世華聯合商業銀行前金分行八十八年七月三十一日世銀前金字
    第四十號函、安泰商業銀行八十九年一月二十六日安前作字第八十九號函、彰化
    商業銀行三民分行八十八年七月二十七日彰三民字第一二四一號函、寶島商業銀
    行八十八年七月二十八日寶島苓雅字第八八一三四號函暨各該銀行所附之交易紀
    錄資料各一份附卷可稽，是被告二人於原審所辯支票存根聯所載金額均已償還云
    云，尚難採信。
  (六)被告二人於本院調查中復均提出或聲請調查渠等清償告訴人之具體數額，欲以證
    明渠等業已清償告訴人大部欠款云云（見本院卷第三七至四三頁；六二至八三頁
    ；一０六至一０九頁；一二一至一二二頁；二一九至二二四頁；二三二至二三八
    頁；二七七至二八一頁；三二五至三二六頁；三四０至三四一頁；三五六至三六
    九頁），然被告二人與告訴人之前開借貸本係借借還還，再加上利息計算及渠等
    間或以第三人支票清償，或以第三人帳戶獲償，本件雙方間之民事借款債務關係
    ，尚須由民事程序以資認定，雖被告二人於本院調查中另舉證人袁世女證述「蔡
    柳琴於八十七年八月間，向伊借用其夫黃清輝合作金庫帳戶用來提兌支票，伊將
    支票款領出後再交給蔡柳琴」等語（見本院卷第四二七至四二九頁），並有帳戶
    存摺影本一份可稽（見本院卷第四三八頁）。然被告二人於八十七年二月二十六
    出具切結書予告訴人後，即基於不法所有詐欺意圖，向告訴人多次借款詐財，致
    告訴人蔡柳琴陷於錯誤而借款之情，已如前述，則其二人事後縱有清償部分款項
    ，亦難以推卸其責。
  (七)綜上所述，被告二人所辯上情，無非事後推諉卸責之詞，均不足採，本件事證明
    確，被告二人詐欺取財犯行，均堪認定。
二、核被告二人所為均係犯刑法第三百三十九條第一項詐欺取財罪嫌。其二人就上開
    犯行有犯意聯絡及行為分擔，均為共同正犯。又其等先後多次詐欺取財犯行，時
    間緊接，方法相同，觸犯構成要件相同之罪名，為連續犯，應依刑法第五十六條
    規定論以一罪，並依法加重其刑。
三、移送本院併案部分（九十年度偵字第一三三五一號，本院卷第二０二頁）：
    經查此係告訴人另案對黃森源提出詐欺告訴，嗣於本院調查中另舉證人盧明惠及
    提出原審法院民事執行處執行命令影本為證（見本院卷第一八四至一八六頁），
    欲證明黃森源係屬前揭被告二人詐欺犯行之共犯云云，然證人盧明惠於本院固證
    稱：「蔡億爵曾向伊提及黃森源係假債權」等語（見本院卷第一九二頁），惟此
    情已為被告蔡億爵否認在卷（見本院卷第二０七頁），而證人黃森源亦到庭證述
    其與被告蔡億爵間，確有借貸債務存在之情（見本院卷第二０九至二一一頁），
    證人盧明惠復稱當時並無其他第三人在場等語（見本院卷第一九二頁），故證人
    盧明惠所稱前情自難遽信。又被告蔡億爵係早於八十六年二月二十六日即交付告
    訴人前開切結書，之後則陸續借款予被告二人，而被告邱福瑩另行出具切結書予
    黃森源，則係三個月後之同年六月十日，又無其他具體事證足以證明被告二人與
    黃森源有何共同詐欺告訴人之犯意聯絡，爰不將黃森源論以前揭被告二人詐欺取
    財犯行之共同正犯，附此敘明。
四、原審予以論罪科刑固非無見，惟查：
  (一)被告二人於八十七年二月二十六日之前，向告訴人所為前開借款，尚難成立刑法
    詐欺取財罪責，如後所述，原判決併予論罪，即有未妥。
  (二)被告二人另向告訴人甲○○持車借款（即檢察官併辦部分），亦難成立刑法詐欺
    取財罪責，如後所述，原判決併予論罪，亦有未洽。
五、被告二人雖執前詞否認犯行，提起上訴指摘原判不當云云，為無理由，但原判決
    既有可議，自應由本院予以撤銷改判。爰審酌被告二人犯罪動機、目的為貪圖一
    己私利，詐騙告訴人金錢高達二百萬元，均由蔡億爵出面詐借款項之犯罪手段及
    情節危害告訴人之程度非輕，且迄偵審期間仍無何積極償還和解之舉，犯後仍圖
    卸責之態度等一切情狀，各量處如主文所示之刑。又被告邱福瑩前於六十七年間
    ，因瀆職罪，經台灣高雄地方法院判處有期徒刑三月確定，於六十七年八月八日
    執行完畢，於執行完畢後五年以內，未曾受有期徒刑以上刑之宣告，此有被告刑
    案紀錄表及全國前案紀錄表各一份在卷可參（見第一０九三七號偵卷第十八頁，
    原審(二)卷第八頁），本件均由其妻被告蔡億爵出面向告訴人詐借款項，被告邱福
    瑩經此偵審程序及刑之宣告後，應知警惕而無再犯之虞，本院因認暫不執行其刑
    為當，予以宣告緩刑四年，用啟自新。
六、公訴意旨另以：
  (一)被告邱福瑩、蔡億爵，自八十五年八月底起至同年十一月，多次向告訴人蔡柳琴
    以標得工程欠缺材料款為由借款，金額總計五百萬元；復自八十六年十二月間起
    至八十七年二月間，以欠缺材料款工程無法進行及無法發放員工薪資為由，再度
    向告訴人蔡柳琴借款，且交付乙○○○之弟蔡慶豐之支票作為借款之擔保，致告
    訴人蔡柳琴陷於錯誤，而陸續交付共七十萬五千元予邱福瑩、蔡億爵。因認此部
    份被告二人亦涉刑法第三百三十九條第一項詐欺取財罪嫌等語。
  (二)公訴人雖以告訴人之指訴及卷附由被告蔡億爵簽發之五百萬元本票、前述蔡慶豐
    之支票等情為據。然訊據被告邱福瑩、蔡億爵均否認有此部份詐欺取財犯行，均
    辯稱：與蔡柳琴間純屬民事借款糾紛，係蔡柳琴自願借款收取高利，且借款債務
    大部業已清償等語。經查：
  １被告蔡億爵於原審供明「向蔡柳琴借款，三分利」等語（見同上偵查卷第三二頁
    ，原審一卷第二二頁、二卷第八二頁），核與告訴人蔡柳琴所陳「利息二、三分
    」之情大致相符（見同上偵查卷第二九、三七頁），亦據證人蔡富子於原審（見
    原審二卷第二六頁）及證人鄭鳳英於本院調查中（見本院卷第九四頁）均證述「
    蔡億爵有付給蔡柳琴利息」甚明在卷。再參以告訴人於偵查、原審中業已陳明「
    利息只付半年；五百萬元中之二百萬元之利息有算至八十七年一月份」（見同上
    偵查卷第二九頁，原審一卷第一八八頁），及證人邱玉英所證「借來借去，有付
    利息」（見原審二卷第八八頁）等語，足徵告訴人所陳其自八十五年八月底至八
    十六年十一月及八十六年十二月至八十七年二月期間，借款予被告二人部分，應
    係本於其對於被告二人還款及支付利息等信用狀況之認知，而被告邱福瑩於借款
    當時確有承包電信工程之事實，已如前述，則被告二人雖對告訴人以欠缺材料資
    金等工程進行所需週轉為由，而向告訴人借貸卻日後遲未清償，但尚難遽以被告
    二人向告訴人借款未清償一節，逕認被告二人即有本於詐欺犯意為之。
  ２被告二人曾於八十六年十二月間向告訴人蔡柳琴借款七十萬五千元，且提供被告
    蔡億爵之弟蔡慶豐之支票作為擔保，告訴人遂自八十六年十二月起至八十七年二
    月止，陸續向其嬸嬸借款貸予被告二人，共計七十萬五千元之事實，固亦為告訴
    人指陳，並有被告蔡億爵簽發面額均為十五萬元之本票五紙附卷可稽。然被告蔡
    億爵於原審供稱：「曾以蔡慶豐簽發面額各二十多萬元之支票三紙向蔡柳琴借款
    ，後以本人簽發之本票換回；該部分並未包括在五百萬元內，為另外再借之款項
    」等語（見原審一卷第七九頁、八四、八九頁），益徵告訴人於前述五百萬借款
    債務尚未清償前，猶願意再向親友轉借而貸與被告二人，顯證此部份七十萬五千
    元之借款，亦難認告訴人有何因被告二人施以詐術陷於錯誤而同意借款之情形。
  (三)至於被告二人及其所經營之另一家太陽城工程公司之支票帳戶，均早於八十四年
    三月三日、七月七日、十二月一日拒絕往來（見原審卷第一五九、一六四、一七
    一頁），被告二人既非持上開已拒絕往來之支票而向告訴人借款，則不能證明被
    告二人自八十五年八月底起之此部份借款有何詐欺意圖，自難遽以詐欺罪責相繩
    ，惟公訴人認此部份與前述起訴經判決有罪部分，係屬連續犯之裁判上一罪關係
    ，爰不另為無罪之諭知，併此敘明。
七、移送併案意旨（八十八年度偵字第一０九三七號）略以：
  (一)被告邱福瑩、蔡億爵基於前開共同意圖為自己不法所有之概括犯意聯絡，於八
    十六年四月十一日，持盟峰公司所有車號ＯＸ—六０六六號自小客車向甲○○經
    營之冠昌當鋪借款五十萬元，其二人明知因該自小客車之汽車貸款尚有二十二萬
    五千元並未清償，從而南紡融資公司在該自小客車上設定之動產抵押仍未塗銷，
    竟仍由乙○○○簽立切結書表明該自小客車並未設定動產抵押，致甲○○陷於錯
    誤，而貸予超出該車所可抵押價值之五十萬元。因認此部份亦涉前揭詐欺取財罪
    嫌等語。
  (二)公訴人雖以告訴人甲○○指訴，並有切結書一份、本票二紙附卷可稽，又上開自
    小客車確有二十二萬五千元貸款未清償，且於八十七年間係以四十二萬五千元之
    價格賣出，有汽車買賣契約書等情為據。然訊據被告邱福瑩、乙○○○均否認有
    此部份詐欺取財犯行，均辯稱：車子尚有貸款之情，於向告訴人借款時即已告知
    ，告訴人說沒關係，且簽切結書係屬形式等語。經查：
  １告訴人甲○○係經營前述當舖業者之情，已據其陳明在卷，而前述切結書中固有
    「該自用小客車並未設定動產抵押」之文字，然動產抵押標的物係有向主管機關
    登記之手續，而此登記須予公告並刊登政府公報，且得以查閱等事實，亦有動產
    擔保交易法第七、八、十一條規定甚明。則告訴人身為業者理應知悉此等查閱途
    徑，其未予先行調查以保障債權，遽以前述格式之切結書供被告邱福瑩簽名，且
    收取當鋪經營之利息，實難認告訴人於被告持車借款時，有何陷於錯誤可言。
  ２證人鄭鳳英於本院調查中證稱：「伊曾陪蔡億爵去當鋪付利息，伊有提到汽車有
    貸款，為何還可以向當鋪借錢，蔡女說與當鋪很熟，可以借到錢，當舖的人也這
    麼說」等語（見本院卷第九三頁），足徵被告所辯當舖對於汽車有貸款，係屬知
    情等情，尚非無據。
  (三)綜上所述，既不能證明被告二人有何詐欺告訴人甲○○犯行，則此部份併案審理
    即與前揭認定被告二人詐欺有罪部分，不生連續犯裁判上一罪關係，應退回由檢
    察官另行處理，附此敘明。
據上論斷，依刑事訴訟法第三百六十九條第一項前段、第三百六十四條、第二百九十
九條第一項前段，刑法第二十八條、第五十六條、第三百三十九條第一項、第七十四
條第二款，罰金罰鍰提高標準條例第一條前段，判決如主文。
本案經檢察官張其主到庭執行職務。
中      華      民      國      九十一    年     六    月     二十八    日
                              臺灣高等法院高雄分院刑事第六庭
                                  審判長法官  王憲義
                                        法官  謝靜雯
                                        法官  張意聰
右正本證明與原本無異。
不得上訴。
                              法院書記官  王婉蓉
中      華      民      國      九十一    年    七     月      一      日
附錄：本判決論罪科刑法條：
刑法第三百三十九條第一項
意圖為自己或第三人不法之所有，以詐術使人將本人或第三人之物交付者，處五年以
下有期徒刑、拘役或科或併科一千元以下罰金。
